【裁判字號】    95,台上,3684
【裁判日期】    950706
【裁判案由】    常業詐欺
【裁判全文】
最高法院刑事判決            九十五年度台上字第三六八四號
    上  訴  人  甲○○原名吳.
                        號
                乙○○
                        33號.
                丙○○原名范.
                        巷47.
                        巷15.
上列上訴人等因常業詐欺案件，不服台灣高等法院台中分院中華
民國九十四年七月二十七日第二審更審判決（九十三年度上更(二)
字第一九五號，起訴案號：台灣彰化地方法院檢察署九十一年度
偵字第七五七號、第二九七二號、第二九七三號、第三０七七號
、第三五四八號、第三八七六號），提起上訴，本院判決如下：
    主  文
原判決撤銷，發回台灣高等法院台中分院。
    理  由
本件原判決撤銷第一審關於上訴人甲○○、乙○○、丙○○部分
之科刑判決，改判仍論處上訴人等共同意圖為自己不法之所有，
以詐術使人將本人之物交付為常業罪刑（各處有期徒刑肆年，併
科罰金貳拾萬元），固非無見。
惟查：一、原判決事實認定上訴人等與黃資元、林信忠（經原審
判刑確定），基於常業詐欺之犯意，組成詐欺集團，自民國九十
年九月間至同年十一月二十七日止，向智同企業有限公司等公司
行號詐購安全帽等貨物（詳細時間、地點、被害廠商等，如原判
決附表一至三所示），計詐得新台幣二千八百七十六萬六千五百
九十二元之貨品，再將所詐得之貨品出口至菲律賓賤賣，所得朋
分恃以為生等情（原判決正本第二頁至第三頁）。但依原判決附
表之記載，其中附表一編號十九，關於連福橡膠工廠，其「交貨
時間、地點」欄，係載「九十年十一月十九日及十二月一日」；
附表二編號一，關於新中聲電器行，其「訂貨時間」、「交貨時
間」係載「九十年十一月二十九日」，日期均在九十年十一月二
十七日之後，原判決自有判決理由矛盾之違誤。二、訊問證人，
應出以懇切之態度，不得用強暴、脅迫、利誘、詐欺、疲勞訊問
或其他不正之方法，九十二年一月十四日修正前之刑事訴訟法第
一百九十二條、第九十八條定有明文。修正後之刑事訴訟法第一
百六十六條之七第二項第二款亦明定詰問證人不得以恫嚇、侮辱
、利誘、詐欺或其他不正之方法為之。故證人之證言必須出於其
任意性之陳述，否則即不具證據能力，不能採為判決基礎。又刑
事審判上之共同被告，係為訴訟經濟等原因，由檢察官或自訴人
合併或追加起訴，或由法院合併審判所形成，其間各別被告及犯
罪事實仍獨立存在；共同被告對於其他被告之案件而言，為被告
以外之第三人，本質上屬於證人，故對於共同被告以證人為訊問
時，亦有前開規定之適用，即其證言必須出於任意性，始具有證
據能力。原判決於理由欄四、說明：「以共同被告或共犯之一人
為證人，欲以之證明其他被告或共犯犯罪之證據，法律並未規定
須就其證詞是否具有任意性先為調查。本案證人即乙○○於檢察
官所為上開證詞，以之作為共同被告吳瑞祥（即甲○○，下同）
、范若琳（即丙○○，下同）之證據；范若琳所為上開證詞，以
之作為共犯即共同被告乙○○、吳瑞祥本件犯罪之證據；證人陳
弘祥之證詞，以之作為本案三位被告犯罪之證據，並不須先調查
乙○○是否因腎結石恐被收押而為上開證詞，及陳弘祥是否因警
察告知如果不配合的話會送去坐牢。如具有共犯、共同被告身分
之證人依法律規定具結作證，其所為之證詞，即具證據能力。…
…並無是否有證據能力之問題，而是其等證人之證詞是否具有可
信性的問題」（原判決正本第十一頁）；即認共同被告或共犯以
證人身分所為之證言，並無任意性之問題，無需就其抗辯非任意
性為調查，所持之見解，揆諸上開說明，自有可議。又原判決事
實認定上訴人等與黃資元、林信忠五人係共犯，理由欄九、亦說
明上開五人就本件犯行有犯意聯絡及行為分擔均為共同正犯（原
判決正本第二十頁），但於上開理由又說明陳弘祥亦為本件共犯
，前後不一，亦屬判決理由矛盾。乙○○、陳弘祥所稱其等所為
不利於上訴人等之證述，若非出於任意性，究竟是否可採？本院
前次發回已有指明，原判決仍未詳為審認說明，自有違誤。三、
刑事訴訟法第二百八十七條之二規定：「法院就被告本人之案件
調查共同被告時，該共同被告準用有關人證之規定」，故共同被
告對於其他被告之案件而言，為被告以外之第三人，本質上屬於
證人，為確保被告對於證人之詰問權，證人於審判中，應依法定
程序，到場具結陳述，並接受被告之詰問，其陳述始得作為認定
被告犯罪事實之判斷依據。原判決於理由欄三、(一)及(二)以乙○○
於九十一年五月十七日警詢、同月二十四日、同年六月五日檢察
官偵查中均係以證人之身分而為證述，丙○○於九十一年六月十
日檢察官偵查中以證人之身分而為證述，因而採信其等上開證述
為不利上訴人等之認定（原判決正本第六頁至第十一頁）。但依
卷內資料，乙○○九十一年五月十七日之警詢筆錄，其係因本件
案發經裁定羈押，警員至看守所，以被告之身分所為之訊問（台
灣彰化地方法院檢察署九十一年度偵字第三０七七號卷第三三頁
至三八頁），並非以證人之身分所為之證述，原判決認其係以證
人身分為供述，已與卷內資料不符。至乙○○、丙○○二人於上
開檢察官訊問時，固經以證人之身分具結陳述，但均係個別為訊
問調查，並未使共同被告為詰問（同上卷第六五頁至第七四頁，
第九九頁至第一０一頁，第一一七頁至第一一九頁），而起訴後
第一審及原審均未依上開規定適用人證之調查程序，俾使之立於
證人之地位而為陳述，致上訴人等不能相互行使正當詰問權，其
所踐行之訴訟程序難謂適法，原判決採為不利上訴人等之認定，
亦非適法。綜上，應認原判決有撤銷發回之原因。又乙○○、丙
○○分別於原法院前審及第二次更審辯稱其等已與多家被害廠商
成立和解並付清價金，並提出和解書影本為證（原審更(一)卷第一
五七至第一七三頁、上更(二)卷第二三０至第二四六頁），原判決
就此與科刑審酌事項有關之證據，未說明不予採納之理由，亦有
疏漏。另原判決理由欄十、關於台灣彰化地方法院檢察署移送併
辦之九十四年度偵字第二六四二號丙○○常業詐欺、九十三年度
偵字第八三三一號甲○○偽造文書案；再九十五年七月一日施行
之刑法已刪除常業犯之規定，案經發回，應併注意及之，附此敘
明。
據上論結，應依刑事訴訟法第三百九十七條、第四百零一條，判
決如主文。
中    華    民    國  九十五  年    七    月    六    日
                      最高法院刑事第十二庭
                          審判長法官  林  永  茂
                                法官  洪  文  章
                                法官  蘇  振  堂
                                法官  蕭  仰  歸
                                法官  何  菁  莪
      本件正本證明與原本無異
                                      書  記  官
中    華    民    國  九十五  年    七    月   十二   日
                                                   Ｍ


司法院資訊處製作；財團法人民間司法改革基金會備份。
